臺灣新北地方法院民事判決
110年度訴字第2541號
原      告  林煒田  


訴訟代理人  張瑜文律師                        
被      告  張添盛  
            黃冠傑  
            廖昱疄  
上列當事人間請求確認合夥關係不存在事件，本院於中華民國11
0年12月28日言詞辯論終結，判決如下：
    主      文
被告應協同原告清算兩造間之合夥財產。
原告其餘之訴駁回。
訴訟費用由被告負擔二分之一，餘由原告負擔。
    事實及理由
一、原告主張：
　㈠兩造於民國108年3月4日簽訂合夥契約，約定合夥經營美髮材
    料事業（下稱系爭合夥）。合作模式為：各合夥人負責向不
    同廠商進貨，貨物放置於合夥承租之倉庫，進貨價金、倉庫
    租金皆由合夥賬戶支出；如各合夥人需提取、使用倉庫之貨
    物，應以自己金錢將相應款項匯入合夥賬戶，各合夥人亦得
    將倉庫貨物出售予第三人，第三人應將價款匯入合夥賬戶；
    每隔一定期間，再由合夥人分別進貨，如此周而復始。詎料
    ，110年2月19日，兩造間因合夥事業無法繼續經營而召開合
    夥人會議，初步約定清算方式為：由原告返還各被告出資額
    及比例分攤後之現有利潤，其餘合夥事業皆由原告接手。因
    已有此等初步共識，被告即分別交付其等因合夥事業而持有
    之倉庫鑰匙予原告，惟此後並未如期辦理合夥解散及清算之
    程序。110年4月30日，兩造再次舉辦合夥人會議，會議中被
    告黃冠傑表示「合夥已經沒辦法再繼續進行，合夥的目的已
    經無法繼續達成」，被告張添盛則表示「其實可以用退出合
    夥的方式…… 清算程序現在確實是卡在程序上」、「整個合
    夥間互相不信任」，原告則表示「大家已經沒有信賴的基礎
    」，被告廖昱嶙雖表示不同意解散，惟其不同意之理由竟為
    「單純林焯田跟黃冠傑不想玩，我不需要配合他們」，可知
    被告廖昱嶙已非理性討論合夥事務是否適宜繼續存續，僅單
    純為阻礙原告及被告黃冠傑而已。訴外人呂懿芳（合夥會計
    ) 亦稱「當初最早提出解散合夥的是張先生，第二位是廖先
    生，後來黃先生也因為一些摩擦導致願意退夥，所以當初已
    經有大概討論到出資買出資額的部分」。是以，縱觀原、被
    告於該次合夥人會議中之發言，應得徵各合夥人間互不信任
    、感情已生破裂，無繼續經營合夥事業之可能，甚至已無共
    同繼續事業之希望，應得認合夥之目的事業，即共同配合進
    貨銷貨營利之合夥目的已不能完成且無繼續經營之可能，而
    生合夥解散之效果。又系爭合夥事業，本約定由各合夥人憑
    藉自身人脈進貨美髮產品，如合夥人有訂單需要美髮產品者
    ，自需給付相應貨款價額予合夥賬戶，價款得以回收，方可
    維持美髮產品得以持續進貨並銷售獲利，此為合夥之目的事
    業。然110年5月起，經原告催促被告張添盛繳交2月份之應
    付款項卻遭拒絕，雖其以拒絕匯款至私人帳戶而應匯至公司
    帳號為由，惟系爭合夥並未另開立合夥賬戶，合夥賬戶皆係
    以第一銀行帳戶為主（第一銀行蘆洲分行，戶名：呂懿芳，
    帳號：0000000000 )，今被告張添盛不付款項，卻以無據之
    理由搪塞，顯見其等不願配合合夥事務之運行。再自110年5
    月3日起，被告廖昱嶙要求原告返還合夥承租之倉庫（位於
    新北市○○區○○街00巷00號，下稱合夥倉庫），致使因合夥關
    係而購入之美髮材料陷入無處安置之危險；同年月8日原告
    亦因被告廖昱嶙提起侵占等告訴前往警局作筆錄，可知除合
    夥人間感情已生破裂外，被告廖昱磷甚至以要求返還合夥倉
    庫，並提起刑事告訴之方式破壞合夥事務賴以為生之基礎，
    致使合夥事業難以維繫。另原告於同年月4日亦寄發存證信
    函予被告，敘明系爭合夥目的確實已無法完成，故本件各合
    夥人間感情已生破裂，相互不願配合合夥事務之運作，甚至
    一方破壞合夥事業賴為生之基礎致使合夥事業難以維繫，各
    合夥人間已無共同繼續事業之希望，應堪認系爭合夥符合民
    法第492條第3款所定合夥之目的事業已不能完成之規定，而
    生解散之效果。
　㈡系爭合夥之剩餘財產為新臺幣（下同）1,820,965元：
    ⒈查系爭合夥之現有資產為2,342,374元，包括：⑴帳戶餘額7
      05,208元（包含110年5月27日庫存貨品出售之1,920元）
      。⑵債權1,467,014元（包括被告廖昱嶙、張添盛應給付之
      2月應付款項分別為32,114元、76,313元，計108,427元。
      3月、4月尚未向全體貨物買受人收取之款項分別為378,44
      5元、980,142元）。⑶庫存貨物價值170,152元（原庫存貨
      物總價值為172,072元，後因部分庫存為即期品，為避免
      合夥財產之損失，將該部分庫存貨物出售，獲得1,920元
      之現金存入帳戶，剩餘之庫存貨物價值即為170,152元）
      。
    ⒉負債381,409元，包括110年2月應付貨款5,774元，3月應付
      貨款159,750元，4月應付貨款215,885元，合計381,409元
      。
    ⒊合夥應劃出保留金額140,000元，此為承租合夥倉庫之費用
      。該倉庫之承租期間為2年，如提前終止契約，將生20,00
      0元之違約金（依租賃契約約定，違約金為1個月之租金）
      ，現因無從逕行清算，尚未辦理終止租約，需繼續支付租
      金，故預先保留6個月之租金及數額為1個月租金之違約金
      ，待清算時再予計算。
    ⒋綜上，系爭合夥之剩餘財產為1,820,965元（計算式：2,34
      2,374-381,409-140,000=1,820,965）。
  ㈢本件合夥契約書第2條固約定兩造4人之出資皆為375,000元。
    惟被告3人因無法一次給付合夥出資額，故其等分別與原告
    簽訂借款契約書，約定原告借款375,000元予各被告，被告
    每年返還原告75,000元。截至目前，被告張添盛、黃冠傑已
    返還150,000元，被告廖昱嶙已返還75,000元。是以，兩造4
    人實際出資額分別為1,125,000元、150,000元、150,000元
    、75,000元，應受分配利益之成數為15:2:2:1。
  ㈣查系爭合夥之剩餘財產為1,820,965元，兩造4人應受分配利
    益之成數分配為15:2:2:1，已如前述，則依民法第697條第1
    項、第2項、第699條規定，就出資額部分，合夥財產應返還
    原告1,125,000元、被告張添盛150,000元、被告黃冠傑150,
    000元、被告廖昱嶙75,000元；就合夥利潤320,965元部分（
    計算式為1,820,965-1,500,000=320,965），則按上開比例
    分配，原告應分得240,723元，被告張添盛應分得32,097元
    ，被告黃冠傑應分得32,097元，被告廖昱嶙應分得16,048元
    ，爰請求被告應協同原告清算系爭合夥財產，清算方式如附
    表一所示。
  ㈤並聲明：⒈確認兩造合夥關係不存在。⒉被告應協同原告清算
    合夥，清算依附表一所示方式清算。
二、被告張添盛則抗辯：
  ㈠本件事實經過：⒈110年2月19日會議中，原告與被告廖昱嶙皆
    表示願意承接所有股份繼續經營美髮材料事業，被告張添盛
    、黃冠傑願意釋出股份不願意繼續合夥經營，因原告表示為
    避免貨物遺失、帳務不清等情形造成清算上爭議，建議將鑰
    匙統一由一人保管，被告黃冠傑、廖昱嶙、張添盛將所持有
    之倉庫鑰匙交予原告，原告於會議中表示公司營業利潤統計
    至110年2月為518,400元，4人均分各得129,000元。⒉原告承
    諾被告張添盛歸還投資金額375,000元，扣除被告張添盛需
    歸還原告欠款225,000元後為150,000元，加上合夥期間之分
    潤129,600元共計279,600元，以購買被告張添盛合夥股份。
    惟原告在110年3月擬稿之「張添盛終止合夥協議書」内容違
    背承諾且還款時間過長，被告張添盛不願意釋出股份予原告
    。⒊原告及被告黃冠傑兩人於110年4月29日晚間，將公司資
    產、營業所需物品等搬到新北市○○區○○路000巷0號1樓繼續
    營業，同年月30日合夥人會議中也未事後告知被告張添盛、
    廖昱嶙其2人已經搬走公司資產，會議中表決解散未過半數
    ，被告張添盛向原告索取合夥倉庫錀匙，原告拒絕歸還。⒋
    被告張添盛於110年4月28日按時給付110年1月貨款，同年5
    月因原告涉嫌侵占、背信等情形且原告無法提供110年2月領
    貨明細，無法核對貨款金額，並非惡意拒絕給付貨款。⒌原
    告提供110年3月、4月之提貨單及領貨明細，被告張添盛、
    廖昱鱗之領貨單表格「單價」有誤，部分貨品單價高於原告
    及被告黃冠傑，且計算5%費用，而原告及被告黃冠傑之領貨
    單則無計算5%費用。⒍依原告、被告廖昱嶙、黃冠傑、張添
    盛簽立合夥契約書及借款契約書約定，被告張添盛自108年3
    月至109年2月按月支付借款利息625元，自109年3月至110年
    2月按月支付借款利息500元，借款金額375,000元確實全數
    交於原告使用於公司資金上，且自108年3月至109年1月每月
    額外投入資金5,000元共計55,000元，原告、被告廖昱嶙、
    黃冠傑、張添盛之出資金額應皆為430,000元，其應受分配
    利益之成數分配為1:1:1:1。⒎被告張添盛自110年3月起陸續
    要求原告提供帳務資料予合夥人進行帳務核對，原告拒絕提
    供帳務資料，顯見其不願配合合夥事務之運行，且阻礙合夥
    財產清算進行，後續更連夜夥同公司業務邱天酷、謝奕農搬
    走公司資產，被告張添盛於110年8月9日寄發存證信函予原
    告，原告仍不願意依約定召開合夥人會議，可見原告及被告
    黃冠傑所謂之「合夥事業無法繼續經營」、「合夥已經沒辦
    法再繼續進行，合夥的目的已經無法繼續達成」等說詞皆不
    屬實，其目的實為侵占公司資產及損害被告張添盛、廖昱嶙
    之權益。
  ㈡因原告及被告黃冠傑種種行為，確實破壞合夥事務賴以維生
    之信賴基礎，致使合夥事業難以維繫，原告應返還被告張添
    盛全數投資金額430,000元及合夥期間之分潤129,600元共計
    559,600元。是以，被告張添盛不同意原告清算合夥，不同
    意清算依原告所提附表一所示方式清算等語。並聲明：原告
    之訴駁回。
三、被告廖昱疄則抗辯：
　㈠本件事實經過：⒈110年2月19日會議中，原告與被告廖昱嶙皆
    表示願意承接所有股份繼續經營美髮材料事業，被告張添盛
    、黃冠傑願意釋出股份不願意繼續合夥經營，因原告表示為
    避免貨物遺失、帳務不清等情形造成清算上爭議，建議將鑰
    匙統一由一人保管，被告黃冠傑、廖昱嶙、張添盛將所持有
    之倉庫鑰匙交予原告，原告於會議中表示公司營業利潤統計
    至110年2月為518,400元，4人均分各得129,000元。⒉原告承
    諾被告廖昱嶙在110年3月底交付75,000元（投資金額375,00
    0元扣除被告廖昱嶙需歸還原告欠款300,000元），加上同年
    4月交付合夥期間之分潤129,600元共計204,600元，以購買
    被告廖昱嶙合夥股份。惟原告在110年3月15日擬稿之「廖昱
    疄終止合夥協議書」内容違背承諾，被告廖昱嶙不願意釋出
    股份予原告。⒊原告及被告黃冠傑兩人於110年4月29日晚間
    將公司資產、營業所需物品等搬到新北市○○區○○路000巷0號
    1樓繼續營業，同年4月30日合夥人會議中也未事後告知被告
    廖昱嶙、張添盛其2人已經搬走公司資產，且原告未依約定
    使用公司資金支付房租予房東並拒絕歸還鑰匙、租約等，故
    被告廖昱嶙提起侵占等告訴。⒋被告廖昱嶙於110年4月30日
    按時給付110年1月貨款，同年5月因原告涉嫌侵占、背信等
    情形且無法提供110年2月領貨明細，無法核對貨款金額，並
    非惡意拒絕給付貨款。⒌原告提供110年3月、4月之全數提貨
    單，被告廖昱嶙、張添盛的領貨單表格「單價」有誤，部分
    貨品單價高於原告及被告黃冠傑，且計算5%費用，而原告及
    被告黃冠傑的領貨單則無計算5%費用。⒍原告及被告黃冠傑
    於110年5月至6月，仍多次進出合夥倉庫，且倉庫中仍有公
    司部分貨物及鐵架等資產，但原告卻於110年5月起拒絕支付
    房租，導致房東向被告廖昱嶙索取租金，被告廖昱嶙於同年
    8月12日寄發存證信函予原告，原告拒絕清空倉庫卻依然未
    支付房租予房東，積欠自110年5月起至同年11月房租共計14
    0,000元。⒎依原告、被告廖昱嶙、黃冠傑、張添盛簽立合夥
    契約書及借款契約書約定，被告廖昱嶙自108年3月至109年2
    月按月支付借款利息625元，自109年3月至110年2月按月支
    付借款利息500元，借款金額375,000元確實全數交於原告使
    用於公司資金上，且自108年3月至109年1月每月額外投入資
    金5,000元共計55,000元。原告、被告廖昱嶙、黃冠傑、張
    添盛之出資金額應皆為430,000元，其應受分配利益之成數
    分配為1:1:1:1。⒏被告廖昱嶙自110年3月起陸續要求原告提
    供帳務資料予合夥人進行帳務核對，原告拒絕提供帳務資料
    ，顯見其等不願配合合夥事務之運行，且阻礙合夥財產清算
    進行，後續更連夜夥同公司業務邱天溅、謝奕農搬走公司資
    產，可見原告及被告黃冠傑所謂之「合夥事業無法繼續經營
    」、「合夥已經沒辦法再繼績進行，合夥的目的已經無法繼
    續達成」等說詞皆不屬實，其目的實為侵占公司資產及損害
    被告廖昱嶙、張添盛之權益。
　㈡因原告及被告黃冠傑種種行為，確實破壞合夥事務賴以維生
    之信賴基礎，致使合夥事業難以維繫，原告應提供合夥帳務
    資料協同被告清算合夥財產。是以，被告廖昱嶙不同意原告
    清算合夥，不同意清算依原告所提附表一所示方式清算等語
    。並聲明：原告之訴駁回。
四、被告黃冠傑則表示：原告所述為事實，同意原告之請求。
五、查原、被告4人於108年3月4日簽訂合夥契約，合夥經營美髮
    材料事業，合作模式為：各合夥人負責向不同廠商進貨，貨
    物放置於合夥倉庫，進貨價金、倉庫租金皆由合夥賬戶支出
    ；如各合夥人需提取、使用倉庫之貨物，應以自己金錢將相
    應款項匯入合夥賬戶，各合夥人亦得將倉庫貨物出售予第三
    人，第三人應將價款匯入合夥賬戶之事實，有合夥契約書影
    本在卷可稽（見本院110年度板司調字第191號卷第223至225
    頁），並為兩造所不爭執，自堪信此部分事實為真實。　
六、本件爭點及本院得心證之理由：　　　　　
　㈠系爭合夥有無解散之事由？原告得否請求被告協同清算合夥
    財產？
　　⒈按稱合夥者，謂2人以上互約出資以經營共同事業之契約；
      合夥因左列事項之一而解散：…三、合夥之目的事業已完
      成或不能完成者，民法第667條第1項、第692條第3款分別
      定有明文。原告主張兩造經由110年2月19日、4月30日兩
      次合夥人會議結果，合夥人間互不信任，已無信任之基礎
      ，感情已生破裂，其合夥之目的事業，即共同配合進貨銷
      貨營利之合夥目的已不能完成且無繼續經營可能之情，業
      據提出110年4月30日合夥人會議紀錄、原告與被告張添盛
      之LINE對話記錄、原告與被告廖昱磷之LINE對話記錄、原
      告寄發予被告之存證信函等件影本為證（見上開板司調卷
      第27至57頁）。被告黃冠傑對原告上開主張並未加爭執；
      被告張添盛、廖昱疄雖均抗辯：原告之說詞皆不屬實，其
      目的實為侵占合夥資產及損害被告廖昱嶙、張添盛之權益
      云云，惟其等亦表示：因原告種種行為，確實破壞合夥事
      務賴以維生之信賴基礎，致使合夥事業難以維繫等語，可
      見其等亦認系爭合夥事業已無繼續經營之可能，故本件兩
      造共同經營之美髮材料事業已無從繼續，自應認合夥之目
      的事業不能完成，而有民法第692條第3款所列歸於解散之
      事由。
　　⒉次按各合夥人之出資及其他合夥財產，為全體合夥人之公
      同共有；合夥人於合夥清算前，不得請求合夥財產之分析
      ；合夥解散後，其清算由合夥人全體或由其所選任之清算
      人為之。前項清算人之選任，以合夥人全體之過半數決之
      ，民法第668條、第682條第1項、第694條第1項、第2項亦
      分別有明文規定。本件系爭合夥雖已解散，但尚未經兩造
      全體選任清算人進行清算程序，則原告請求被告應協同其
      清算兩造間之合夥財產，於法有據，應予准許。
  ㈡原告得否請求依附表一所示方式清算系爭合夥財產？ 
　　⒈按合夥財產，應先清償合夥之債務。其債務未至清償期，
      或在訴訟中者，應將其清償所必需之數額，由合夥財產中
      劃出保留之。依前項清償債務，或劃出必需之數額後，其
      賸餘財產應返還各合夥人金錢或其他財產權之出資；合夥
      財產，於清償合夥債務及返還各合夥人出資後，尚有賸餘
      者，按各合夥人應受分配利益之成數分配之，民法第697
      條第1項、第2項、第699條分別定有明文。又合夥解散後
      ，應先經清算程序，合夥財產於清算完畢，清償合夥債務
      或劃出必需數額後，始能就賸餘財產返還各合夥人之出資
      及應受分配利益之成數（最高法院53年度台上字第203號
      判例意旨參照）。
　　⒉原告雖主張：系爭合夥財產應依附件一所示方式清算，即
      合夥資產總額2,342,374元，扣除應付貨款381,409元、預
      先保留之合夥倉庫租金及違約金140,000元後，剩餘合夥
      財產為1,820,965元；而原告、被告張添盛、被告黃冠傑
      、被告廖昱嶙實際出資額分別為1,125,000元、150,000元
      、150,000元、75,000元，應受分配利益之成數為15:2:2:
      1，依民法第697條第1項、第2項、第699條規定，合夥財
      產應返還原告1,125,000元、被告張添盛150,000元、被告
      黃冠傑150,000元、被告廖昱嶙75,000元之出資額；合夥
      利潤320,965元部分，依分配比例，原告應分得240,723元
      ，被告張添盛應分得32,097元，被告黃冠傑應分得32,097
      元，被告廖昱嶙應分得16,048元云云，並提出第一銀行蘆
      洲分行帳戶存摺、提貨單、庫存品列表、合夥倉庫之房屋
      租賃契約書、借貸契約等件影本為證（見上開板司調卷第
      59至221頁、第227至231頁）。然原告主張系爭合夥財產
      之清算方式非但為被告張添盛、廖昱嶙所爭執，且依前開
      規定及判例意旨，合夥解散後應行清算，始能就賸餘財產
      返還各合夥人出資及應受分配之利益，而系爭合夥關係迄
      今未經兩造共同或選任清算人就合夥債權債務關係進行清
      算程序，則原告遽以前開資料為憑，主張系爭合夥財產應
      依附件一所示方式清算，於法無據，不能採取。
　㈢原告請求確認兩造合夥關係不存在，有無理由？　　
    按合夥有民法第692條規定之解散原因後，尚須經清算程序
    ，合夥關係始歸消滅（最高法院86年度台上字第553號裁判
    意旨參照）。查系爭合夥財產既未進行清算程序，則兩造合
    夥關係自不消滅，是原告請求確認兩造合夥關係不存在，尚
    非有據，不能准許。
七、綜上所述，系爭合夥目的事業已不能完成而解散，且迄今尚
    未清算，從而，原告請求被告協同原告清算兩造間之合夥財
    產，為有理由，應予准許。惟原告請求依附表一所示方式清
    算合夥財產，及確認兩造合夥關係不存在，則無理由，應予
    駁回。
八、本件事證已臻明確，兩造其餘攻擊防禦方法及未經援用之證
    據，本院認與判決結果不生影響，亦無庸逐一詳予論駁，附
    此敘明。
九、據上論結，本件原告之訴為一部有理由、一部無理由，依民
    事訴訟法第79條、第85條第1項前段，判決如主文。　　
中　　華　　民　　國　　111 　年　　1 　　月　　18　　日
                  民事第五庭    法　官　高文淵
上列正本係照原本作成
如對本判決上訴，須於判決送達後20日內向本院提出上訴狀
中　　華　　民　　國　　111 　年　　1 　　月　　18　　日
                                書記官  廖美紅